臺灣臺南地方法院民事判決　　　　　　 99年度家訴字第129號
原　　　告　吳明正
訴訟代理人　許世烜律師
　　　　　　黃郁蘋律師
被　　　告　楊歆怡
　　　　　　楊佳怡
共　　　同
訴訟代理人　吳淑惠
上列當事人間請求分割遺產事件，本院判決如下：
    主      文
原告之訴駁回。
訴訟費用由原告負擔。
    事實及理由
一、原告起訴主張：
  （一）被繼承人吳王清梅於民國95年9月6日死亡，遺有土地28
        筆、伊鼎實業股份有限公司發行之股份900股、伊鼎建
        設股份有限公司發行之股份500股及中興銀行股份有限
        公司發行之股票113818股等遺產。又被繼承人吳王清梅
        計有訴外人吳明仁、被告二人之母吳淑惠、訴外人吳明
        哲及原告等繼承人，被繼承人吳王清梅生前於93年12月
        9日於張天良律師事務所委託張天良律師代筆訂立遺囑
        ，內容以訴外人吳明仁、吳明哲、吳淑惠對其不孝，指
        明該三人已喪失繼承權，其所有遺產均要留給原告，致
        訴外人吳明仁、吳明哲及吳淑惠均喪失繼承權。
  （二）原告依上揭遺囑辦理繼承登記，將土地登記為原告所有
        後，將其中4筆土地予以處分，另有5筆土地則為臺南縣
        政府於99年8月間徵收，扣除已處分及已遭徵收之土地
        後，被繼承人吳王清梅遺留之不動產為19筆土地。
  （三）被告2人於97年間提起訴訟，主張依代位繼承人身分就
        遺囑侵害其特留分額部分行使權利，經本院以97年度家
        訴字第125號判決駁回其訴，被告不服提起上訴後，經
        臺灣高等法院臺南分院以98年度家上字第47號判決准被
        告2人於其特留分額即應繼遺產各1/12之範圍內，准其
        回復繼承之請求，就已處分之土地部分，於扣減喪葬費
        、遺產稅後餘額計算被告之特留分額後應各給付被告新
        臺幣（下同）282,016元，判決後原告未上訴而確定。
        原告已依判決給付被告2人各282,016元，被告2人並持
        上開判決向地政事務所辦理塗銷原先由原告一人繼承之
        繼承登記，回復為被繼承人吳王清梅名義。
  （四）按繼承人得隨時請求分割遺產（民法第1164條），原告
        茲請求就兩造所繼承被繼承人吳王清梅之全部遺產，以
        兩造之應繼分比例即原告、被告楊歆怡、被告楊佳怡3
        人依10/12、1/12、1/12之比例分割，由兩造按上揭比
        例保持分別共有。另就伊鼎實業股份有限公司所發行之
        股份900股部分，原告並依民法第824條第2項規定，請
        求判決將900股其中之10/12即750股分歸原告所有，被
        告2人各分得900股其中之1/12即125股。至伊鼎建設股
        份有限公司已停業，中興銀行早已虧損不堪而遭拍賣由
        聯邦銀行承受，此二家公司之股份已無任何價值，故不
        請求分割。
二、得心證之理由：
  （一）查原告主張被繼承人吳王清梅於95年9月6日死亡，遺有
        土地28筆、伊鼎實業股份有限公司發行之股份900股、
        伊鼎建設股份有限公司發行之股份500股及中興銀行股
        份有限公司發行之股票113818股等遺產。又被繼承人吳
        王清梅計有訴外人吳明仁、被告二人之母吳淑惠、訴外
        人吳明哲及原告等繼承人，被繼承人吳王清梅生前於93
        年12月9日於張天良律師事務所委託張天良律師代筆訂
        立遺囑，內容以訴外人吳明仁、吳明哲、吳淑惠對其不
        孝，指明該三人已喪失繼承權，其所有遺產均要留給原
        告，致訴外人吳明仁、吳明哲及吳淑惠均喪失繼承權。
        原告依上揭遺囑辦理繼承登記，將土地登記為原告所有
        後，將其中4筆土地予以處分，另有5筆土地則為臺南縣
        政府於99年8月間徵收，扣除已處分及已遭徵收之土地
        後，被繼承人吳王清梅遺留之不動產為19筆土地。再被
        告2人於97年間提起訴訟，主張依代位繼承人身分就遺
        囑侵害其特留分額部分行使權利，經本院以97年度家訴
        字第125號判決駁回其訴，被告不服提起上訴後，經臺
        灣高等法院臺南分院以98年度家上字第47號判決准被告
        2人於其特留分額即應繼遺產各1/12之範圍內，准其回
        復繼承之請求，就已處分之土地部分，於扣減喪葬費、
        遺產稅後餘額計算被告之特留分額後應各給付被告
        282,016元，判決後原告未上訴而確定。原告已依判決
        給付被告2人各282,016元，被告2人並持上開判決向地
        政事務所辦理塗銷原先由原告一人繼承之繼承登記，回
        復為被繼承人吳王清梅名義之事實，業據原告提出除戶
        謄本1件、戶籍謄本數件、土地登記第二類謄本數件、
        財政部臺灣省南區國稅局遺產稅繳清證明書影本1件、
        91年監察院糾正案文影本1件、聯邦銀行公司簡介影本1
        件、臺灣高等法院臺南分院98年度家上字第47號民事判
        決影本1件等資料為證，並經本院依職權調取本院97年
        度家訴字第125號民事事件歷審卷宗核閱綦詳，堪予認
        定。
  （二）按繼承人有數人時，在分割遺產前，各繼承人對於遺產
        全部為公同共有，民法第1151條定有明文。而繼承人請
        求分割該公同共有之遺產，性質上為處分行為，如係不
        動產，依民法第759條規定，於未辦妥繼承登記前，不
        得為之（最高法院88年度台上字第1053號判決要旨參照
        ）。查本件兩造之被繼承人吳王清梅死亡後，繼承人即
        兩造就被繼承人吳王清梅所遺留之不動產均尚未辦理繼
        承登記等情，有土地登記第二類謄本數件附卷可稽，且
        為兩造所不爭執，揆諸前開說明，兩造於未就前開不動
        產辦妥繼承登記前，不得訴請分割遺產，本院為給予原
        告補正之機會，於99年12月6日言詞辯論時，當庭命原
        告應於14日內辦妥上開不動產之繼承登記，逾期將駁回
        訴訟，惟原告嗣陳報稱其與地政事務所所持法律見解有
        爭議，正提起訴願中，而未能辦妥繼承登記等語，並提
        出地政事務所補正通知書影本3件、訴願書影本3件為證
        ，是顯然原告辦理繼承登記有困難，無法遵限辦妥繼承
        登記，則原告即不得訴請分割遺產，準此，原告訴請分
        割被繼承人吳王清梅所遺之不動產，顯無理由，不應准
        許。
  （三）又按「民法第1164條所定之遺產分割，係以遺產為一體
        ，整個的為分割，而非以遺產中個個財產之分割為對象
        ，亦即遺產分割之目的在遺產公同共有關係全部之廢止
        ，而非個個財產公同共有關係之消滅。上訴人既依民法
        第1164條規定訴請分割遺產，除非依民法第828條、第
        829條規定，經全體公同共有人同意，僅就特定財產為
        分割，否則依法應以全部遺產為分割對象。」、「請求
        分割遺產，應以全部遺產為整體分割，不得以遺產中之
        各個財產為分割之對象。」（最高法院88年度台上字第
        2837號、87年度台上字第1482號判決參照）。查本件原
        告訴請分割被繼承人吳王清梅之遺產，其中分割不動產
        部分既於法不合而不應准許，已詳如前述，則原告訴請
        分割被繼承人吳王清梅所遺留之股份部分，僅係就被繼
        承人吳王清梅遺產之一部分為分割，而無法以被繼承人
        吳王清梅之全部遺產為整體分割，且被告並未同意僅以
        股份為分割之對象，揆諸前開說明，原告請求裁判分割
        被繼承人吳王清梅所遺下之股份，亦無理由，無從准許
        。
  （四）再原告於100年2月23日具狀向本院聲請合意停止訴訟部
        分，經本院通知被告，被告已於100年3月8日具狀向本
        院表示不同意合意停止訴訟，是原告單方面聲請合意停
        止訴訟，自難准許，併予敘明。
三、據上論結，本件原告之訴為無理由，依民事訴訟法第78條，
    判決如主文。
中    華    民    國   100    年    3     月    29    日
                  家事法庭    法  官  葉惠玲
上為正本係照原本作成。
如對本判決上訴須於判決送達後20日內向本院提出上訴狀，如委
任律師提起上訴者，應一併繳納上訴審裁判費。
中    華    民    國   100    年    3     月    29    日
                              書記官  謝麗首